【裁判字號】    94,重訴,68
【裁判日期】    950217
【裁判案由】    分割共有物
【裁判全文】
臺灣桃園地方法院民事判決              94年度重訴字第68號
原      告  甲○○
                        號
訴訟代理人  陳河泉律師
被      告  庚○○
                        83號.
            己○○
共      同
訴訟代理人  丙○○
被      告  戊○○
                        155.
            丁○○
            乙○○
上列當事人間請求分割共有物事件，於95年1 月23日辯論終結，
本院判決如下：
    主  文
被告庚○○應就其被繼承人藍仁聰所有坐落桃園縣大溪鎮○○段
第一三七七號，面積七五二點七四平方公尺，應有部分二十分之
一之土地所有權辦理繼承登記。
兩造共有前項土地准依下列方法分割：如附圖一所示Ｅ部分（面
積五五四點二八平方公尺）土地分歸原告甲○○。如附圖一所示
Ａ部分（面積七五點二七平方公尺）土地分歸被告戊○○。如附
圖一所示Ｂ部分（面積四二點三四平方公尺）土地分歸被告庚○○、己○○按附表所示分割後之權利範圍比例保持共有。如附圖
一所示Ｃ部分（面積七五點二七平方公尺）土地分歸被告丁○○
。如附圖一所示Ｄ部分（面積五點五八平方公尺）土地分歸被告
乙○○。
訴訟費用由原告與被告依附表所示之比例負擔之。
    事  實
甲、原告方面：
一、聲明：
  (一)被告庚○○應就其被繼承人藍仁聰所有坐落桃園縣大溪鎮○○段第1377號，面積752 點74平方公尺，應有部分20分之1
    之土地（下稱系爭土地）所有權辦理繼承登記。
  (二)兩造共有前項土地請准依下列方法分割：
    1.如附圖一或附圖二所示Ｅ部分（面積554.28平方公尺）土
      地分歸原告甲○○。
    2.如附圖一或附圖二所示Ａ部分（面積75.27 平方公尺）土
      地分歸被告戊○○。
    3.如附圖一或附圖二所示Ｂ部分（面積42.34 平方公尺）土
      地分歸被告庚○○、己○○按附表所示分割後之應有部分
      比例保持共有。
    4.如附圖一或附圖二所示Ｃ部分（面積75.27 平方公尺）土
      地分歸被告丁○○。
    5.如附圖一或附圖二所示Ｄ部分（面積5.58平方公尺）土地
      分歸被告乙○○。
  (三)訴訟費用由兩造依系爭土地權利範圍之比例負擔。
二、陳述：
  (一)兩造共有系爭土地乙筆，地目為雜，面積752.74平方公尺。
    各共有人之應有部分如附表所示分割前之應有部分比例所載
    。其中共有人藍仁聰於民國（下同）84年9 月6 日死亡，繼
    承人之一即其配偶藍月桂復於91年7 月23日死亡，是其繼承
    人僅餘庚○○1 人，爰請求被告庚○○辦理繼承登記。
  (二)系爭共有土地，並無因物之使用目的不能分割之情形，亦無
    不為分割之協議。因共有人數較多，為增進土地利用價值，
    及各共有人使用收益之便利，原告曾委任律師發函將其擬分
    割方案通知被告等人表示意見，以消滅長久以來之共有關係
    ，但被告等人均置不理，始終無法達成協議。
  (三)按各共有人，得自由處分應有部分，民法第819 條第1 項定
    有明文，原告為共有人，因系爭土地未曾分割，為利土地之
    利用，自得請求裁判分割。參酌各共有人使用之現況及分配
    之地段價值，原告主張之分割方法，兼顧全體共有人使用現
    況及分割後取得土地之價值亦屬相當，可使分割後Ａ至Ｅ各
    部分土地成為一較為完整之區塊；而本件土地目前為空地，
    其上並無建物，分割後適合各當事人使用，且均有鄰接道路
    可供通行，出入方便。除被告乙○○未到庭外，其餘被告對
    原告主張如附圖一或附圖二之分割方法，均能接受亦無反對
    或不同意。原告請求受分配之位置如分割方案一或方案二（
    即如附圖二、附圖一所示）之Ｅ部分。
三、證據：提出地籍圖、分割方案2 件、系爭土地登記謄本、律
    師函各1 件、戶籍謄本3 件及現場照片13張等為證。
乙、被告戊○○、庚○○、己○○、丁○○方面：
一、聲明：同意系爭土地按附圖一所示之分割方法分割。
二、陳述：
  (一)原主張按測量機關繪製之分割方案三之分割方法，嗣經測量
    機關繪製複丈成果圖後，同意按附圖一（即分割方案二）所
    示之分割方法分割。不同意按原告所主張之附圖二（即分割
    方案一）所示之分割方法，原告所提附圖二之分割方案，其
    面臨系爭土地所在之大溪鎮○○○街寬度為21公尺，已屬過
    長，有礙被告使用取得分割後土地之權利，不符共有物最佳
    之利用，亦有悖公平。
  (二)系爭土地周邊已開發為新建透天別墅或大樓，且鄰近北二
      高匝道約僅1 公里，交通網路發達，為桃園、大溪、龍潭
      等市鎮之交會點，地利自應共享。為此，附圖一所示之分
      割方法原告臨路面寬為19公尺，可以接受。
  (三)被告庚○○、己○○願按附圖一所示分割後之應有部分比例
    保持共有。
三、證據：提出分割方案影本1 件、照片11張等為證。
丙、被告乙○○方面：未於最後言詞辯論期日到場，亦未提出任
    何書狀或答辯供參。
丁、本院依原告聲請赴現場勘驗並囑託桃園縣大溪地政事務所（
    下稱大溪地政事務所）會同現場履勘、測量系爭土地，並以
    94 年12 月9 日溪地測字第0940010094號函送複丈成果圖分
    割方案3 種過院參辦。
    理  由
一、本件被告乙○○經合法通知，未於最後言詞辯論期日到場，
    核無民事訴訟法第386 條各款所列情形，依原告聲請，由其
    一造辯論而為判決。
二、本件原告主張系爭土地為兩造所共有，共有之應有部分比例
    如附表所示，有土地登記謄本在卷可參。再系爭土地並無因
    物之使用目的不能分割之情形，兩造復無不得分割之約定，
    且無法協議分割，為增進土地之利用價值，爰訴請判決依附
    圖一或附圖二所示方案分割等語。到場之被告戊○○等4 人
    則以：同意裁判分割，請求按分割方案二之分割方法為原物
    分割等語置辯。
三、按系爭土地共有人之1 藍仁聰於84年9 月6 日死亡，其繼承
    人之1 藍月桂亦於91年7 月23日死亡，餘繼承人庚○○1 人
    ，是原告請求被告庚○○應就系爭土地所有權辦理繼承登記
    後再為分割，尚無不合。再各共有人得隨時請求分割共有物
    ，但因物之使用目的不能分割或契約定有不分割之期限者，
    不在此限。又共有物之分割依共有人協議之方法行之，分割
    之方法不能協議決定者，法院得因任何共有人之聲請，命為
    原物或變價分配，民法第823 條第1 項、第824 條第1 、2
    項分別定有明文。本件土地面積752.74平方公尺、因土地重
    劃後地目為雜，並非耕地，兩造取得本件土地應有部分，或
    因繼承、買賣、土地重劃而取得，有土地登記謄本在卷可參
    ，且本件土地如依原告主張之方式分割，其宗數並未超過共
    有人之人數。又系爭土地並無因物之使用目的不能分割之情
    形，現共有人即兩造亦未定有不分割之協議或期限，兩造均
    不爭執，是原告稱系爭土地未有協議分割等情，即屬可採，
    從而原告依上開規定及說明，請求裁判分割系爭土地，並以
    原物分配與各共有人，於法有據，為有理由，應予准許。
四、再請求共有物之分割，應由法院依民法第824 條第2 項命為
    適當之分配，不受當事人主張之拘束。分割共有物時，法院
    應參酌當事人之聲明、共有物之性質、經濟效用及全體共有
    人利益等情狀公平決之。而分割共有物，以消滅共有關係為
    目的，法院裁判分割共有土地時，除因該土地內部分土地之
    使用目的不能分割（如為道路），或部分共有人仍願維持共
    有關係，應就該部分土地不予分割或准該部分共有人成立新
    共有關係外，應將土地分配於各共有人單獨所有（最高法院
    69年台上字第1831號判例意旨參照）。
  (一)本件被告庚○○、己○○均表示願就分割後取得之土地保持
    共有關係，以便共同利用土地，而其等各別之應有部分（原
    20分之1 、160 分之1）、 其應有部分可分得之面積、願維
    持共有之面積、分割後取得土地應有部分之比例（9 分之8
    、9 分之1）， 均如附表及附圖一、二所示，亦為兩造所不
    爭執，則依上開判例意旨，於系爭土地分割後，併予准許其
    等就分得土地維持共有關係，即依附圖一所示分割後權利範
    圍之比例保持共有。其餘兩造均表示願單獨分割（大溪地政
    事務所原繪製分割方案(一)、(二)、(三)所示Ａ部分被告戊○○之
    應有部分誤載為20分之1 ，應更正為20分之2）。
  (二)再系爭土地為一不規則形狀（略成五角傘型），土地之西、
    北方鄰接桃園縣大溪鎮○○○街道路，而目前係包以鐵皮圍
    籬，內有雜樹之空地，北方有大溪鎮圖書館仁和分館，比鄰
    南測同地段第1378地號土地並無既成巷道，且與右側同地段
    第1379地號之地界線較長，而南方仁和九街另測已有新建透
    天房屋，周邊為土地重劃完畢之開發區域等情，有現場照片
    附卷可參，並經本院於95年11月17日會同大溪地政事務所至
    現場履勘測量，製有勘驗筆錄及複丈成果圖在卷可稽，兩造
    對此亦不爭執，故本院認將如附圖一所示Ｅ部分（面積
    554.28 平 方公尺）土地分歸原告甲○○；Ａ部分（面積
    75.27 平方公尺）土地分歸被告戊○○；Ｂ部分（面積
    42.34 平方公尺）土地分歸被告庚○○、己○○按附表分割
    後之應有部分比例（即9 分之8 、9 分之1）保 持共有；Ｃ
    部分（面積75.27 平方公尺）土地分歸被告丁○○；Ｄ部分
    （面積5.58 平 方公尺）土地分歸被告乙○○，可使系爭土
    地西、北方均面臨仁和九街道路之部分，由兩造均衡取得及
    利用，同時兼顧兩造將來使用或建築之情形，使其等分得之
    裡地與面地兼顧，有利於兩造對取得之各該土地之利用及全
    體共有人利益，以發揮最大之經濟利益。是本院審酌系爭土
    地之現有使用狀況、價值高低、位置及分割後之經濟利益，
    並考量共有人應有部分所占面積大小、各自願受分配位置等
    情狀，認以兩造達成共識如附圖一所示之分割方法最為適當
    、公允，以此作為系爭土地分割之方法，爰將本件土地分割
    如主文第2 項所示。
五、又兩造之爭執在於所分配土地面臨仁和九街之寬度，原告主
    張附圖二Ｅ部分土地之臨路面寬21公尺，除被告乙○○未到
    庭（應有部分面積為5.58平方公尺）外，其餘被告原抗辯以
    其分割方案(三)為自比鄰第1379號地界線深度10.9公尺或11公
    尺劃一橫直線至仁和九街，嗣經地政事務所製成複丈成果圖
    後，原告及其餘被告均表示同意接受分割方案(二)即附圖一所
    示分割方法，有本院94年12月21日審理筆錄可稽（本院卷第
    136 頁參照），且附圖二所示分割方案原告就裡地之分配位
    置並無影響，但被告等人就裡地之分配位置卻較附圖一之分
    配位置為尖斜，不利於使用或建築，基於損益兼歸原則，仍
    以附圖一所示分割方法為公平、合理。是以原告主張按附圖
    二所示Ｅ部分位置分配等語，尚非可採。
六、另本件共有土地之分割，雖為原告勝訴之判決，但土地之分
    割，兩造均蒙其利，雖就分割方法有爭議，惟均屬伸張或防
    衛權利所必要之行為，故訴訟費用應由兩造公平負擔之。因
    系爭土地分割後共有人分得之土地面積不盡相同，故應由兩
    造按其應有部分比例，換算後分擔本件訴訟費用，即以系爭
    土地752.74平方公尺，依兩造各自之應有部分，換算後以如
    附表所示之比例，作為兩造訴訟費用負擔之依據。
七、據上論結，本件原告之訴為有理由，依民事訴訟法第385 條
    第1 項前段、第78條、第80條第1 款，判決如主文。
中    華    民    國    95    年     2    月    17    日
                    民事第二庭    法  官  李昆南
以上正本係照原本作成
如對本判決上訴須於判決送達後20日內，以書狀敘明理由，向本
院提出上訴狀，並繳納第二審裁判費。
中    華    民    國    95    年     2    月    17    日
                                  書記官  林吟玲
 附表：
┌───────────────┬──────────────┬──────┬───────┐
│    分      割      前        │    分       割        後   │            │              │
├────┬──────┬───┼───┬───┬──────┤訴訟費用負擔│ 備        註 │
│姓  名  │  權利範圍（│面積平│編  號│面積平│權利範圍（持│比例        │              │
│        │  持份比例）│方公尺│      │方公尺│分比例）    │            │              │
├────┼──────┼───┼───┼───┼──────┼──────┼───────┤
│戊○○  │  2／20     │75.27 │ Ａ   │75.27 │   1／1     │ 10／100    │              │
│        │            │      │      │      │            │            │              │
├────┼──────┼───┼───┼───┼──────┼──────┼───────┤
│藍仁聰（│  1／20     │37.64 │      │      │            │            │              │
│由庚○○│            │      │ Ｂ   │42.34 │   8／9     │            │              │
│繼承）、│            │      │      │      │            │ 6／100     │願保持共有    │
│己○○  │  1／160    │ 4.7  │      │      │   1／9     │            │              │
├────┼──────┼───┼───┼───┼──────┼──────┼───────┤
│丁○○  │            │      │      │      │            │            │              │
│        │  2／20     │75.27 │ Ｃ   │75.27 │   1／1     │ 10／100    │              │
│        │            │      │      │      │            │            │              │
├────┼──────┼───┼───┼───┼──────┼──────┼───────┤
│乙○○  │  4／540    │5.58  │ Ｄ   │5.58  │   1／1     │ 1／100     │              │
│        │            │      │      │      │            │            │              │
├────┼──────┼───┼───┼───┼──────┼──────┼───────┤
│甲○○  │            │      │      │      │            │            │              │
│        │ 3181／4320 │554.28│ Ｅ   │554.28│   1／1     │ 73／100    │              │
│        │            │      │      │      │            │            │              │
└────┴──────┴───┴───┴───┴──────┴──────┴───────┘


司法院資訊處製作；財團法人民間司法改革基金會備份。
